【裁判字號】    88,聲再,451
【裁判日期】    890420
【裁判案由】    聲請再審
【裁判全文】
臺灣高等法院刑事裁定                            八十八年度聲再字第四五一號
    再審聲請人  臺灣高等法院檢察署檢察官
    受判決人    丁○○
右聲請人因受判決人過失致死案件，對於本院八十五年度上訴字第九六四號中華民國
八十五年五月七日確定判決（台灣士林地方法院八十四年度訴字第六七三號、台灣士
林地方法院檢察署八十四年偵字第二四八號，最高法院八十六年度台上字第一四二六
號），聲請再審，本院裁定如左：
    主  文
再審之聲請駁回。
    理  由
一、按所謂「發現確實之新證據」，係指就新證據之本身形式上觀察，顯然可認為足
    以動搖原確定判決，且該證據於事實審法院判決前即已存在，祇因未發見，為法
    院及當事人所不知，迨判決後始行發見者而言（參見最高法院八十四年度台抗字
    第六０號裁定）。另受無罪之判決，而於訴訟上或訴訟外自白其應受有罪判決之
    犯罪事實者，依照刑事訴訟法第四百十五條第二款（現行法為第四百二十二條第
    二款）之規定，固得為受判決人之不利益聲請再審，但該條款所稱訴訟上之自白
    ，係指在其他案件訴訟上之自白而言，若於前案訴訟上早經自白，而為原確定之
    無罪判決所不採者，自不得據為聲請再審之理由（最高法院三十年上字第一八九
    號判例參照）。
二、本件聲請再審意旨略以：（一）歷次判決認定受判決人丁○○於本案事實發生時
    並無使用管領權能之理由甚為牽強，徒以證人丙○○之證言為據，即採信而認受
    判決人僅係借名登記之人頭，且以事後系爭土地已讓售予張新雄，受判決人自不
    負注意義務云云，實為受判決人所欺矇。蓋受判決人於偵查中自白「我要山上的
    土，我是買山地」，實已自白其非僅扮演借名登記之角色，且系爭田地亦是遭採
    取土石而遺留極深之坑洞，顯與其自白相符，其豈是借名登記之人頭而已？顯與
    丙○○等共同為之。再證諸其後名義上買受系爭土地之張新雄證稱：土地是向丁○○買的，連山地之池塘，是田地（即系爭土地）沒過戶該地原有一大池塘，未
    叫人挖過，也沒管理，我也無權管等語，本足證受判決人並非人頭，且係事實上
    之所有人及管理人，其後亦一直保有該土地之管領權利。雖受判決人提出事後將
    系爭土地出售予張新雄之買賣契約書，然並不代表張新雄必然取得該土地之使用
    管領權，亦可約定仍交由受判決人使用管領，且該買賣合約之真實性如何？真假
    難辨，故歷次判決置張新雄之重要證詞不採（張新雄並未被起訴，其不須推卸罪
    責），而以牽強推論之法，採信受判決人之卸責之詞，殊屬不妥。（二）本案有
    三名無辜少女冤死，如非受判決人與丙○○等於系爭田地挖取土石謀取暴利，任
    令積水成池，且未回填亦未設置任何警告標誌，本不致不幸之發生，案發後受判
    決人又逃避責任，法院亦遭矇蔽，迄今未有任何人負起應負之責，案經告訴人乙○○○向監察院陳情，管轄之台北縣政府始函令受判決人於期限內，將該土地採
    取土石所遺坑洞回填恢復原狀。然果不出所料，依令回填恢復原狀者，並非原判
    決所認買受該土地擁有使用管領權利之張新雄，而係受判決人丁○○委託萬里鄉
    磺潭村長甲○○代為處理回填事宜，事後亦收取甲○○所代收之回填棄土收益新
    台幣六十萬元。由此顯見，事後名義上買受該筆土地之張新雄，並未取得該土地
    之使用管理權，其於偵查中所證稱未管理亦無權管等語應屬真實。蓋果其已買受
    該筆土地且已取得管領權利，事後負責回填者應為張新雄，斷無仍由受判決人委
    託他人回填之理，更無收受回填所收棄土利益之理。從而該紙委託書即堪認係足
    認被告應受有罪判決犯罪事實之新證據，至為灼然。其次，刑事訴訟法第四百二
    十二條第二款所稱新證據之意義，實務上雖認係指該項證據於事實審法院判決前
    已存在，當時未能援用審酌，至其後始行發見者而言。惟判決以後成立之文書，
    其內容係根據另一證據而作成，而另一證據係成立於事實審法院判決前者，應認
    為有新證據之存在。前揭所舉之委託書，雖係成立於判決後，然其內容無疑係符
    合證人張新雄所證，即其並未取得該土地之管領權利，該土地之管領權利仍為賣
    方即受判決人所有，其內容無疑係根據張新雄所證而成，且足以證明該土地因受
    判決人採取土石，遺留坑洞積水成池，自始至終該土地之使用管領權一直在受判
    決人手中，受判決人即難辭注意義務，自應就三名不幸少女溺斃於該池塘之事故
    ，負起過失致人於死之罪責。從而，該紙委託書堪認係確實之新證據無疑。另該
    紙委託書無疑係自白其仍為該土地之管領權利人，與前述同理，該紙委託書似亦
    得認係受判決人丁○○訴訟外之自白，依同條款之規定，亦得據為聲請再審之理
    由云云。
三、經查：聲請人以受判決人丁○○與甲○○於民國八十八年三月二十六日所訂立之
    委託書聲請再審，認該紙委託書所顯示之內容為足認被告應受有罪判決犯罪事實
    之新證據。然查：本案事實審法院即本院乃於八十五年五月七日以八十五年度上
    訴字第九六四號為判決，前揭所舉之委託書，係成立於判決後，其內容雖係根據
    受判決人丁○○、甲○○及丙○○等人之行為而成，然渠等行為之時，亦在事實
    審法院判決後，該證據出現之時點，並不符「於事實審法院判決前已存在」之要
    件。又聲請人認該紙委託書似亦得認係受判決人丁○○訴訟外之自白，而得據為
    聲請再審之理由，然該紙委託書係文書，與自白並不相同，更非在其他案件訴訟
    上之自白，依前開判例意旨，自不得據為聲請再審之理由。綜上所陳，聲請人所
    述各節並無合於刑事訴訟法第四百二十二條第二款所定之情形，自難認為有再審
    之理由，應予駁回。
據上論結，依刑事訴訟法第四百三十四條第一項裁定如主文。
中      華      民      國    八十九    年      四      月     二十     日
                                  台灣高等法院刑事第廿庭
                                      審判長法  官  葉  麗  霞
          法  官  余  來  炎
                                            法  官  王  炳  梁
右正本證明與原本無異。
如不服本裁定應於收受送達後五日內向本院提出抗告書狀。
                                            書記官  潘  大  鵬
中    華    民    國    八十九    年       四       月      二十四      日


司法院資訊處製作；財團法人民間司法改革基金會備份。
